【裁判字號】    97,上訴,2828
【裁判日期】    971016
【裁判案由】    毒品危害防制條例
【裁判全文】
臺灣高等法院刑事判決                97年度上訴字第2828號
上  訴  人  臺灣板橋地方法院檢察署檢察官
被      告  甲○○
                    （另案於臺灣屏東監獄執行中）
指定辯護人  本院公設辯護人王永炫
上列上訴人因被告毒品危害防制條例案件，不服臺灣板橋地方法
院96年度訴更字第11號，中華民國97年2 月19日第一審判決（起
訴案號：臺灣板橋地方法院檢察署94年度偵字第15897 號），提
起上訴，本院判決如下：
    主  文
上訴駁回。
    理  由
一、公訴意旨略以：被告甲○○基於販賣第一級毒品海洛因（下
    稱海洛因）之概括犯意，自民國94年5 月間某日起至同年9
    月18日夜間11時30分許止，在臺北縣三重市○○路及同市其
    他不詳處所，以每小包（淨重約0.1 公克）新臺幣一千元之
    價格，連續販賣海洛因予黃啟瑞施用。嗣於同年9 月19日上
    午6 時許，在臺北縣三重市○○街、仁愛街口，為警循線查
    獲被告，並當場扣得被告所持有之毒品海洛因一包（驗餘淨
    重0.14公克、空包裝重0.19公克）及SHARP 、MITSUBISHI廠
    牌行動電話各一具（搭配使用之電話門號依序為0000000000
    、0000000000號）等物。因認被告所為，係涉犯毒品危害防
    制條例第4 條第1 項之販賣第一級毒品罪等語。
二、按犯罪事實應依證據認定之，無證據不得認定犯罪事實；又
    不能證明被告犯罪者，即應諭知無罪之判決，刑事訴訟法第
    154 條第2 項、第301 條第1 項分別定有明文。次按認定犯
    罪事實所憑之證據，雖不以直接證據為限，間接證據亦包括
    在內，然而無論直接證據或間接證據，其為訴訟上之證明，
    須於通常一般人均不致有所懷疑，而得確信其為真實之程度
    者，始得據為有罪之認定，倘其證明尚未達到此一程度，而
    有合理之懷疑存在時，即難遽採為不利被告之認定，最高法
    院88年度臺上字第954 號判決意旨可資參照。
三、本件公訴意旨認被告涉犯毒品危害防制條例第4 條第1 項之
    販賣第一級毒品罪，無非係以被告於警詢、偵查中之供述、
    證人黃啟瑞、洪章格於警詢及偵查中之證詞、上開扣案海洛
    因一包、行動電話二具，法務部調查局就上開扣案海洛因所
    為94年12月12日調科壹字第060010639 號鑑定通知書一紙為
    其主要論據。
四、訊據被告固坦承與證人黃啟瑞係朋友關係，其於上開時、地
    為警查獲時，確實持有上開扣案毒品海洛因一包、行動電話
    二具等事實，惟堅決否認有販賣第一級毒品之犯行，辯稱：
    其為警查獲前，與證人黃啟瑞因向車行租車之糾紛已有怨隙
    ，是證人黃啟瑞乃係挾怨誣指其販賣海洛因等語。
五、證據能力部分：
(一)證人黃啟瑞於警詢中所為之證述係被告以外之人於審判外之
    陳述，且經原審勘驗警詢錄音帶結果，其於製作警詢筆錄過
    程中，回答時之精神恍惚、萎靡不振，甚且疲倦至頭部或身
    體碰撞桌椅之程度（參見原審96年11月30日準備程序筆錄第
    5 頁），可徵其係在極度疲倦、意識不清之情形下製作警詢
    筆錄，並無可信之特別情況，依刑事訴訟法第159 條第1 項
    規定，該警詢中所為之證述，自不得作為證據。
(二)按被告以外之人於偵查中向檢察官所為之陳述，除顯有不可
    信之情況者外，得為證據，刑事訴訟法第159 條之1 第2 項
    定有明文。此係因偵查中向檢察官所為之陳述雖仍為審判外
    之陳述，但立法者衡量刑事訴訟法規定檢察官代表國家偵查
    犯罪、實施公訴，依法有訊問被告、證人、鑑定人之權，且
    實務運作時，偵查中檢察官向被告以外之人所取得之陳述，
    原則上均能遵守法律規定，不致違法取供，其可信性極高，
    為兼顧理論與實務為由，而對「被告以外之人於偵查中向檢
    察官所為之陳述」，例外規定除有顯不可信之情況者外，得
    為證據。證人黃啟瑞於偵查中向檢察官所為之證述業經具結
    ，且其於原審審理時亦到庭就其於偵查中所為之證述接受被
    告及辯護人之詰問，揆諸司法院大法官會議釋字第582 解釋
    意旨，對於被告之詰問權已有所保障，即已合於法定程序。
    另證人黃啟瑞於偵查中既經具結願負偽證罪之刑事責任後方
    為證述，在證據能力方面亦應認其所為證述之真實性可獲初
    步之確保，證人黃啟瑞於偵查中經具結後向檢察官所為之證
    述，查無顯不可信之情況，應有證據能力。
(三)證人洪章格於警詢中所為之證述，雖亦係被告以外之人於審
    判外之陳述，然經原審及本院於審判期日中提示被告及辯護
    人調查證據並告以要旨時，被告及辯護人均未於言詞辯論終
    結前聲明異議，且本院審酌證人洪章格前與被告並無怨隙，
    應無攀誣構陷被告之動機，其於案發後記憶猶新之際所為之
    陳述，可信度甚高，被告對其所證述之事實亦不表爭執，如
    引為證據應屬適當，依刑事訴訟法第159 條之5 第2 項、第
    1 項之規定，有證據能力。
六、經查：
(一)被告於上開時、地為警查獲時，持有扣案海洛因一包及行動
    電話二具等事實，為被告所自承，核與證人洪章格於警詢及
    偵查中所為之證述相符，並有上開物品扣案可資佐證。該扣
    案疑似海洛因之白粉一包經送請法務部調查局以化學呈色法
    及氣相層析質譜儀分析法檢驗後，確含有第一級毒品海洛因
    成分（驗餘淨重0.14公克、空包裝重0.19公克），亦有該局
    94 年12 月12日調科壹字第060010639 號鑑定通知書一份在
    卷可按，是該扣案物確係第一級毒品無訛。
(二)惟被告於94年6 月23日至同年12月19日間有連續施用海洛因
    之習慣，且先後於94年6 月24日、8 月19日、12月19日及本
    次94年9 月19日為警查獲，其上開期間連續施用第一級毒品
    之犯行，經本院95年度上訴字第2093號判處其有期徒刑一年
    確定，有上開判決書及本院被告前案紀錄表各一份在卷可按
    ，而扣案之海洛因驗餘淨重僅0.14公克，數量甚微，是被告
    辯稱上開扣案海洛因僅係供己施用，難認與常情相違。
(三)再證人黃啟瑞雖先後於94年9 月19日、95年4 月13日偵查中
    向檢察官證稱其係向被告購買海洛因，然查：
  證人黃啟瑞於原審審理中業已證稱其於警詢及94年9 月19日
    內勤檢察官訊問時，因吃藥關係精神狀態不佳等語（見原審
    97年1 月23日審判筆錄第4 頁），核與其於本案更審前之原
    審95年度訴字第3230號案件審理中證稱因當時其服用FM2 ，
    故製作筆錄時意識不清、一直打瞌睡等語（見該案原審卷宗
    第110 、111 頁）相符。而經原審當庭勘驗證人黃啟瑞之警
    詢錄音帶結果，其於製作警詢筆錄過程中，回答時之精神恍
    惚、萎靡不振，甚且疲倦至頭部或身體碰撞桌椅之程度（見
    原審96年11月30日準備程序筆錄第5 頁），可徵其係在極度
    疲倦之情形下製作警詢筆錄，證人黃啟瑞前揭所供其係在意
    識不清之情形下製作警詢筆錄，及緊接著於同日接受內勤檢
    察官訊問等情，堪予採信。是除其警詢中所為之證述本即無
    證據能力外，其於94年9 月19日於內勤檢察官前所為之證述
    ，可信度亦令人存疑。
  證人黃啟瑞雖於95年4 月13日偵查中亦向檢察官證稱曾向被
    告購買海洛因，然查其於第一次警詢筆錄（證人黃啟瑞警詢
    之陳述雖無證據能力，但得用以彈劾其偵查證述之可信性）
    中供稱購買毒品時係阿全（即被告）主動撥打電話向其聯絡
    ，未顯示來電號碼等語；第二次警詢筆錄則陳稱其自93年10
    月底即開始向被告購買毒品迄至為警查獲時止，其均係以公
    用電話撥打被告所持0000000000、0000000000門號行動電話
    ，且皆係由被告小弟洪章格接聽確認身分後，才由被告接聽
    等語（見94年度偵字第15897 號偵查卷第17、20頁）；而其
    94年9 月19日於內勤檢察官偵訊時，卻又稱係自94年5 月開
    始，每月購買一次，每次以一千元代價購買一包0.1 公克之
    毒品，共購買過三、四次，且不認識洪章格等語（見上開偵
    查卷第51頁）；迄至95年4 月13日偵查中，復又證稱向被告
    買過七、八次海洛因，打電話給被告時，均係直接與被告聯
    絡等語（見上開偵查卷第120 頁）。由其上開歷次供述觀之
    ，其就何時開始向被告購買毒品、所購買之次數、聯絡之方
    式係被告主動撥打電話予其，抑或係其打電話與被告聯絡，
    有無透過洪章格等情，先後供述均不一致。況證人黃啟瑞於
    原審及本案更審前之原審95年度訴字第3230號案件審理中，
    均證稱其係向綽號「阿展」之人購買毒品，並未向被告購買
    等語，實難僅憑證人黃啟瑞前後反覆不一之證詞，遽認被告
    確有販賣海洛之行為。
  再者，被告為警查獲當日即於警詢中稱其與證人黃啟瑞間曾
    因向車行租車而有糾紛等語（見上開偵查卷第10頁）。證人
    黃啟瑞於本案更審前之原審95年度訴字第3230號案件審理中
    亦證稱：94年夏天某日，被告曾因沒有駕照之故，委請其代
    為租車，詎料被告屆期並未將車返還車行，經其質問被告，
    被告卻稱係其友人開走該車，嗣後車行老闆雖找回該車，但
    卻要其負擔違規及停車費用，故其與被告發生口角而有糾紛
    等語（見該案原審卷宗第109 頁），是被告辯稱曾因租車一
    事與證人黃啟瑞發生爭執一節，並非虛構。則證人黃啟瑞是
    否因上開怨隙而在警方追問之時指稱被告，自非無疑，其於
    偵查中稱係向被告購買毒品，可信度實有不足。
(四)另被告及證人洪章格於警詢及偵查中之供述或證述，均僅能
    證明上開扣案之毒品及行動電話為被告所有，而扣案之行動
    電話二具，亦僅能證明被告確有使用該0000000000號及0000
    000000號二行動電話門號之事實。證人黃啟瑞既為被告友人
    ，知悉被告之行動電話門號自無異常之處，況其中證人黃啟
    瑞僅指稱曾撥打0000000000門號行動電話與被告聯絡，則該
    0000000000門號之行動電話即與本案無涉。另查本案卷內並
    無渠等間之通聯紀錄或通訊監察譯文等資料佐證，自難僅憑
    證人黃啟瑞知悉被告之行動電話門號並稱曾撥打該門號與被
    告聯絡，即認渠等係於電話中係聯絡販賣毒品事宜。公訴意
    旨所引上開證據，並不足證明被告有販賣毒品海洛因之事實
    。
七、綜上所述，證人黃啟瑞所證可信度既非無疑，其餘證人洪章
    格所證及被告所述，暨扣案物品亦僅能證明被告持有扣案毒
    品，並無法證明被告係基於販賣之意思而持有該毒品，是本
    件依調查所得之證據，尚無足夠之積極證據可資證明被告確
    有公訴意旨所指販賣第一級毒品海洛因之犯行，依前開說明
    ，既不能證明被告犯罪，原審因之為被告無罪之諭知，核無
    不合。
八、檢察官上訴意旨雖以：
(一)證人黃啟瑞於警詢及檢察官偵查中多次訊問均證稱：伊從94
    年5 月開始，在三重向被告購買毒品海洛因，每個月買一次
    ，每次1 千元買0.1 公克，總共買了3 、4 次，每次購買海
    洛因時，都是直接打被告0000000000號、0000000000與被告
    聯絡，查獲當天伊身上持有之海洛因一包，就是向被告購買
    等語，此有偵訊筆錄在卷足憑。再上開兩支行動電話門號確
    為被告所有，警方亦依照該兩支行動電話門號，循線查獲被
    告持有海洛因一包等情，亦據被告及證人黃啟瑞證述無訛。
    況自被告及證人黃啟瑞身上查獲之毒品送鑑定之結果，確為
    第一級毒品海洛因，此有法務部調查局鑑定通知書在卷可參
    。縱證人黃啟瑞於審理中翻異其供，表示被告並未販售毒品
    予伊，警詢及偵查中伊會說被告販售毒品，乃係因施用毒品
    FM2 ，故意識模糊，不知其所言等情。惟參酌證人黃啟瑞於
    警詢及偵查中證述向被告購買毒品之時間、地點及價格均一
    致，且警詢及檢察官偵訊間隔數月之久，因無施用毒品意識
    不清之問題。再證人黃啟瑞於警詢及偵查中證述均出於自由
    意識，並無遭強暴脅迫取供，亦據證人黃啟瑞證述在卷。故
    證人黃啟瑞審理中片面改詞，應有其他因素介入，或基於本
    身之利害關係，其審理中所證，較諸之前供述，可信性實較
    低。渠於審理中空言翻供，顯係維護被告之詞，並不足採。
    被告所辯不足採信，被告確有販賣海洛因之犯行，事證明確
    。
(二)被告雖有連續施用第一級毒品海洛因之習慣，惟仍無法以此
    推翻其有販賣毒品之可能。另證人黃啟瑞於警詢及檢察官偵
    查中多次訊問均證稱：伊從94年5 月開始，在三重向被告購
    買毒品海洛因，每個月買一次，每次1 千元買0.1 公克，總
    共買了3 、4 次等語，此有偵訊筆錄在卷足憑。而被告於查
    獲之時，扣得毒品海洛因0.14公克，數量雖微，然對照證人
    每次向被告購買毒品之數量0.1 公克，被告持有之毒品已經
    足以作為販賣之用，足徵被告持有第一級毒品海洛因係基於
    販賣之意思，請將原判決撤銷，更為適當合法之判決等語。
九、惟按：
(一)最高法院92年度臺上字第128 號判例要旨已載：「刑事訴訟
    法第一百六十一條已於民國九十一年二月八日修正公布，其
    第一項規定：檢察官就被告犯罪事實，應負舉證責任，並指
    出證明之方法。因此，檢察官對於起訴之犯罪事實，應負提
    出證據及說服之實質舉證責任。倘其所提出之證據，不足為
    被告有罪之積極證明，或其指出證明之方法，無從說服法院
    以形成被告有罪之心證，基於無罪推定之原則，自應為被告
    無罪判決之諭知。本件原審審判時，修正之刑事訴訟法關於
    舉證責任之規定，已經公布施行，檢察官仍未提出適合於證
    明犯罪事實之積極證據，並說明其證據方法與待證事實之關
    係；原審對於卷內訴訟資料，復已逐一剖析，參互審酌，仍
    無從獲得有罪之心證，因而維持第一審諭知無罪之判決，於
    法洵無違誤。」。
(二)檢察官上訴所載之證人黃啟瑞於偵查中之證述，與其警詢及
    偵查初訊所述並不相符，其餘上訴理由並經本院逐一剖析，
    參互審酌，仍無從獲得有罪之心證，均如前述。上訴意旨並
    未提出適合於證明犯罪事實之積極證據，及說明其證據方法
    與待證事實之關係，再執前詞，指摘原判決不當，難認有理
    由，應予駁回。
據上論斷，應依刑事訴訟法第368 條，判決如主文。
本案經檢察官孫冀薇到庭執行職務。
中    華    民    國    97    年    10    月    16    日
            刑事第十五庭  審判長法  官  吳昭瑩
                                法  官  李釱任
                                法  官  李正紀
以上正本證明與原本無異。
如不服本判決，應於判決送達後10日內向本院提出上訴狀 (應抄
附繕本)。
                                書記官  鄭信昱
中    華    民    國    97    年    10    月    16    日


司法院資訊處製作；財團法人民間司法改革基金會備份。
